【裁判字號】    91,重上更(一),26
【裁判日期】    920902
【裁判案由】    清償借款
【裁判全文】
臺灣高等法院臺中分院民事判決      九十一年度重上更(一)字第二六號
      上  訴  人  合作金庫銀行股份有限公司
      法定代理人  丙○○
      訴訟代理人  林文生
                  乙○○
                  丁○○
      複  代理人  辛○○
      被  上訴人  甲○○
右當事人間清償借款事件，上訴人對於中華民國八十七年六月十五日臺灣彰化地方法
院第一審判決（八十五年度重訴字第二二三號），提起上訴，經判決後，由最高法院
發回更審，本院判決如左：
      主      文
上訴駁回。
第二審訴訟費用由上訴人負擔。
      事實及理由
一、(甲)上訴人聲明：求為判決：
      (一)原判決關於駁回上訴人其餘之訴部分廢棄。
      (二)前開廢棄部分，被上訴人應連帶給付上訴人新台幣玖佰參拾萬捌仟玖佰捌拾
        陸元及如附表編號１至７所示之利息及違約金。
      (三)第一、二審訴訟費用由被上訴人連帶負擔。
    (乙)被上訴人聲明：求為判決：
      (一)上訴駁回。
      (二)第二審訴訟費用由上訴人負擔。
二、上訴人依中華民國八十四年八月三日財政部台財融第八四七二八一七六號函，自
    民國（下同）八十四年八月四日起概括承受原彰化市第四信用合作社之債權債務
    ，其當事人為同一，則其起訴並無不合；又本件被上訴人歐福益於民國八十九年
    二月十二日已死亡，其繼承人庚○○、己○○、戊○○三人具狀聲明承受訴訟，
    依民事訴訟法第一百六十八條之規定，核無不合，應予准許。
三、上訴人主張：訴外人方耀健邀同被上訴人歐福益、甲○○以及原審被告黃森林、
    方春榕等人，依序於附表編號１至７所載之借款日向伊借貸七筆款項，總金額共
    計新台幣（下同）壹仟壹佰伍拾伍萬元，到期日分別如附表編號１至７所載，且
    共同簽發本票七紙及授信約定書四紙作為憑證，並約定如附表編號１至７所示之
    利息、違約金，詎訴外人方耀健除償付本金二百二十四萬一千零十四元及附表所
    示利息起算日止之利息外，餘款九百三十萬八千九百八十六元及利息自八十四年
    六月四日、八十四年七月四日起即未屆期償還暨依約繳息，履經催討及提示本票
    ，皆不獲清償，被上訴人既為本票之共同發票人，依法應負連帶給付之責等情，
    爰本於消費借貸之法律關係，求為判命被上訴人如數給付九百三十萬八千九百八
    十六元及如附表編號１至至７所示之利息、違約金之判決（原審被告黃森林、方
    春榕經原審判決後，未據聲請不服）。
四、被上訴人等則以：被上訴人甲○○及己○○等之被繼承人歐福益從未簽署授信契
    約書以及本票七紙予訴外人彰化市第四信用合作社，上開授信契約書及本票上之
    簽名及印文係為他人所偽造，與被上訴人無關，伊等未負有清償借款之責，縱鑑
    定結果認授信約定書及系爭本票上之印文相符，亦僅能證明該二份文件之印文相
    符，不足以證明該印文是甲○○、歐福益所為，或其二人有同意為方耀健借款之
    擔保。另甲○○並未交付土地及建築物、房屋繳稅書等資料給上訴人，不得因上
    訴人持有上開資料即認甲○○同意為連帶保證人等語，資為抗辯。
五、原審法院斟酌兩造之主張及攻擊防禦方法之結果，認上訴人不能證明被上訴人己
    ○○等之被繼承人歐福益及被上訴人甲○○有簽立系爭約定書及本票之借貸之情
    事，其訴為無理由，而就甲○○、歐福益二人之訴部分為上訴人敗訴之判決。上
    訴人不服，提起上訴，兩造上訴及答辯之聲明如右開聲明欄之所示。
六、按當事人主張有利於己之事實者，就其事實有舉證之責任，民事訴訟法第二百七
    十七條前段定有明文。本件上訴人主張甲○○、歐福益為擔保方耀健、方春榕之
    借款，而在授信約定書、本票上簽名、蓋章之事實，係以其提出之授信約定書、
    本票為據，惟為被上訴人所否認（歐福益於八十九年二月十二日過世前，在原審
    及本院調查程序中均否認授信契約書、本票上簽名及印文之真正），上訴人自應
    就上開簽名及印文之真正負舉證之責任。查本件上訴人乃以被上訴人甲○○、歐
    福益同時為方耀健、方春榕向其借款十筆，而分別就其中三筆及七筆借款部分，
    向原審法院提起二訴（案號分別為八十四年度訴字第七三六號及八十五年度重訴
    字第二二三號），二案所陳述之事實及引用之證據資料均相同，故互為援用，關
    於歐福益、甲○○之簽名、印文，分經原審送請鑑定，其結果：(一)關於歐福益之
    簽名部分，經原審法院承審八十四年度訴字第七三六號乙案時，將歐福益在原審
    當庭書寫之簽名字樣及平日於電話簿上書寫之字跡，及上開授信契約書及本票上
    歐福益之簽名，送鑑定之結果，法務部調查局八十五年六月二十九日（八五）陸
    （二）字第八五○八一三三九號鑑定通知書、內政部警政署刑事警察局鑑定結果
    ，均認歐福益當庭書寫之簽名字條及平日於電話簿上書寫之字跡，均與授信約定
    書上之簽名字跡不相符合一節，有前開法務部調查局及內政部警政署刑事警察局
    八十五年九月十一日刑鑑字第 56002號鑑驗通知書各一紙在原審卷可稽（見原審
    八十四年度訴字第七三六號卷、七四、八八之一頁）。另經臺灣彰化地方法院（
    以下稱彰化地院）審理另案即八十七年度簡上字第六八號確認本票債權不存在事
    件時，將歐福益筆跡送憲兵學校鑑定結果，亦認授信契約書及本票上之簽名與歐
    福益平日簽名不符一節，有該校八十八年十一月十日（八八）執正字第四七三○
    號函所附文書檢驗鑑定書影本一份附在該院八十五年度重訴字第二二三號清償借
    款案卷（見該卷第一一○頁以下，上訴後由本院八十七年度重上字第八四號判決
    後，由最高法院發回更審）可稽，並經本院調閱該案卷屬實。(二)關於甲○○簽名
    部分：經本件原審將甲○○言詞辯論進行中當庭書寫之簽名字條及平日筆記本內
    所書寫之字跡，先後二次送請內政部警政署刑事警察局鑑定，及經彰化地院審理
    前開八十七年度簡上字第六八號事件時送憲兵學校鑑定結果，雖均無法鑑定是否
    與授信約定書上之簽名相符，有刑事警察局鑑定通知書在原審卷、憲兵學校文書
    檢驗鑑定書在前開八十七年度簡上字第六八號案卷可證。惟經以肉眼比對甲○○
    前開二次當庭言寫之簽名與其在授信約定書上之簽名，該二次當庭書寫之字跡首
    字下筆之習慣及點、捺收尾之筆勢均相同，且均異於授信約定書上簽名之形態，
    上開授信契約書上甲○○之簽名顯非甲○○所為等情，有甲○○當庭書寫之字跡
    筆錄二份、授信約定書等件在卷為證。(三)關於印文部分：經原審另案將同上資料
    送內政部警政署刑事警察局鑑定結果，雖認授信契約書上歐福益之印文與本票上
    歐福益之印文相符一節，有該局八十五年十月十四日刑鑑字第 64502號鑑驗通知
    書一份在原審卷可稽（見原審該卷九九頁），另經彰化地院審理前開八十七年度
    簡上字第六八號事件時，送憲兵學校鑑定結果，雖亦認授信契約書上之甲○○印
    文與原審判決書附表編號１、２所示本票上甲○○之印文相符，有該校上開鑑定
    書可稽，惟上開鑑定結果僅足以證明授信契約書與本票上之甲○○、歐福益印文
    相符，並不足以推定該印文係真正，或為甲○○、歐福益二人親自蓋用。參以證
    人即原擔任彰化四信和美分社經理之黃明煌雖在原審另案證稱略以：八十三年七
    月二十五日借款當天甲○○、歐福益二人沒來，印章是方耀健拿來蓋再借款的，
    伊是核對先前保留在約定書上之印鑑章相符後始確認，其二人之對保手續是在芳
    苑工業區內之漢奕公司所為（見另案原審卷三三頁反面、三四頁）等語，及在本
    院前審八十七年度重上字第八四號事件中審理證稱：是陳慶隆以小客車載伊到芳
    苑工業區方耀健的工廠對保，當時有伊、陳慶隆、方耀健、歐福益等人在場，他
    們有拿身分證給伊，伊有看照片及姓名是歐福益，伊不認識甲○○，但應該有來
    對保，因為若是本人不簽名，伊就不對保等語（見本院八十七年度重上字第八四
    號卷八○至八二頁），惟查，該證人係彰化四信和美分社之經理，本件貸款由其
    承辦，有無對保攸關其核貸程序有無違反規定等情，自難期其為不利於己之證詞
    ，況歐益、甲○○之簽名顯非其二人所為一節，已詳前述，是黃明煌證稱歐福益
    甲○○之簽名為其二人親自所為，顯為迴護之詞，不足採信。另證人陳慶隆雖在
    本院另案八十八年度上字第四八二號及上開八十七年度重上字第八四號事件證稱
    有載黃明煌去對保，惟其同時亦證稱對保時是在另一房間，如何對保伊不清楚等
    語（見同上八四號案卷二○七、二○八頁、本院四八二頁卷一七二頁），其證詞
    亦不足以為黃明煌有就甲○○、歐福益二人為方耀健借款之連帶保證進行對保之
    有利證明。綜上所述，上訴人所舉證據並不足以證明甲○○、歐福益二人有同意
    為方耀健借款之連帶保證人及其二人有在借款相關資料上簽名、蓋章之事實，被
    上訴人抗辯上開簽名及印文均非真正，自堪採信。且本院另案八十八年度上字四
    八二號判決亦為此認定，並維持上訴人敗訴之判決，雖經上訴人提起第三審上訴
    ，亦為最高法院以九十二年度台上字第四九七號裁定駁回其上訴確定在案，有本
    院另案判決正本乙件及最高法院回函乙件在卷可稽（見本院更(一)卷第一四二－一
    五○頁、第一六八頁），並經本院調閱上開案卷查核屬實，是關於該簽名及印文
    均非真正及不能證明為被上訴人甲○○、歐福益所為乙節，既經該確定判決所是
    認，自具其拘束力。上訴人雖稱：甲○○之於八十九年四月二十五日本院前審辯
    論時曾供稱其印章係遭盜用等語，關於其盜用之事實，自應由被上訴人甲○○舉
    證證明之，又甲○○之權狀及房屋稅繳款書影本既經借款時提出在卷，足見其同
    意該約定書及本票之借款云云，惟查：被上訴人甲○○於原審及本院，乃一貫辯
    稱系爭約定書及本票上之簽名、印文為經偽造，非其所為所有，此有其歷次之筆
    錄及書狀在卷可稽，而八十九年四月二十五日之陳述，乃由其訴訟代理人王慧映
    所述，顯與其一貫之主張不相吻合，顯屬用語之錯誤，本院更審中，被上訴人甲
    ○○之訴訟代理人王素珍律師並予以更正，是上訴人主張應由甲○○舉證盜用之
    事實乙節，尚屬無據。又被上訴人甲○○並不清楚何以上訴人有其土地、建物、
    房屋繳款書等影本，且上訴人亦無法證明該影本為被上訴人甲○○親自提供原本
    由其所影印，僅以不知原因流落在外之影本，即指被上訴人確親為上開約定書，
    本票之簽章，亦屬無據。又上訴人主張人之筆跡並非固定不變，每因年歲增長而
    有所變，固為的論，惟查被上訴人歐福益之簽名，乃迭經法務部調查局及警政署
    予以鑑定，認非其所為，自具公信力，而上訴人雖舉被上訴人歐福益另案所為之
    簽名三十六筆用以說明歐福益之部分筆跡已有改變，惟查：上訴人所提出質疑之
    部分僅就少數幾筆稍有些微差異之筆跡加以說明而已，惟此尚不足以否定前開鑑
    定所為之意見，蓋筆跡之鑑定方法係比對筆跡之「個性」、「慣性」、「筆劃關
    連」及「組織方式」並比對「筆跡之特徵」，上訴人對於前開筆跡鑑定不可採所
    為之主張，並不具說服力，尚無可採。綜上，上訴人所舉，均不足以證明上開確
    定判決之認定為錯誤，而可加以推翻，仍執陳詞，空言主張該約定書，本票上被
    上訴人甲○○及歐福益之簽名及印文應屬真正云云，洵不足採。又原審八十七年
    度簡上字第六十八號乙案，被上訴人歐福益之訴訟要旨即否認其本票債務，就相
    關之約定書及二者之簽名、印文，均在否定之列，是未特別就約定書表示意見，
    尚難認其係承認約定書之真正。而確認本票債權不存在之訴訟，要為以訴訟救濟
    之方式之一，要否以此方式為之，屬權利行使與否之問題，上訴人以甲○○未提
    起本票債權不存在之訴，即認其承認系爭本票為真正，亦無足採，均併此敘明。
七、綜上，上訴人主張系爭約定書及本票係被上訴人甲○○、歐福益所簽立，而同意
    擔保方耀健、方春榕之借款，既不能證明，上訴人本於消費借貸及繼承之法律關
    係，請求被上訴人等連帶給付前開借款所欠借債務，即屬無據。原審因而為上訴
    人敗訴判決，核無不合。上訴人猶執陳詞指摘原判決此部分不當，求予廢棄改判
    ，為無理由，應予駁回。
八、本件事證已臻明確，兩造其餘攻擊防禦方法及舉證，對判決結果不生影響，爰不
    予一一論列，併予敘明。
九、據上論結，本件上訴為無理由，依民事訴訟法第四百四十九條第一項、第七十八
    條，判決如主文。
中      華      民      國    九十二    年      九      月      二      日
~B1民事第五庭審判長法  官  古金男
~B2                法  官  邱森樟
~B3                法  官  朱  樑
右為正本係照原本作成。
如對本判決上訴，須於收受判決送達後二十日內向本院提出上訴書狀，其未表明上訴
理由者，應於提出上訴後二十日內向本院提出上訴理由書(須按他造人數附具繕本)。
上訴時應提出委任律師或具有律師資格之人之委任狀；委任有律師資格者，另應附具
律師及格證書及釋明委任人與受任人有民事訴訟法第四百六十六條之一第一項但書或
第二項（詳附註）所定關係之釋明文書影本。
~B                書記官  陳秀真
中      華      民      國    九十二    年      九      月      五      日
附註：
民事訴訟法第四百六十六條之一（第一項、第二項）
對於第二審判決上訴，上訴人應委任律師為訴訟代理人。但上訴人或其法定代理人具
有律師資格者，不在此限。
上訴人之配偶、三親等內之血親、二親等內之姻親，或上訴人為法人、中央或地方機
關時，其所屬專任人員具有律師資格並經法院認為適當者，亦得為第三審訴訟代理人
。
                                                                        Ｙ
附表
┌──┬─────────┬─────────┬────┬────┬───┬────┬──────┬──────────┐
│編號│    借款金額      │    現欠金額      │ 借款日 │到期日  │迄息日│核定利率│   利息     │      違約金        │
├──┼─────────┼─────────┼────┼────┼───┼────┼──────┼──────────┤
│    │                  │                  │        │        │      │        │利息自84.6  │違約金自84.6.4起至84│
│１  │二、九五０、０００│一、八四四、一七六│83.6.4  │84.6.4  │84.6.3│10.85%  │4起至清償日 │12.4按年利率10.85%及│
│    │                  │                  │        │        │      │        │止按年利率  │自84.12.5起至清償日 │
│    │                  │                  │        │        │      │        │10.85%計算。│止按2.17%計算。     │
├──┼─────────┼─────────┼────┼────┼───┼────┼──────┼──────────┤
│    │                  │                  │        │        │      │        │利息自84.6  │違約金自84.6.4起至84│
│２  │二、一００、０００│一、八０六、七００│83.6.24 │84.6.24 │84.6.3│10.6%   │4起至清償日 │12.4按年利率1.06%及 │
│    │                  │                  │        │        │      │        │止按年利率  │自84.12.5起至清償日 │
│    │                  │                  │        │        │      │        │10.6%許算。 │止按2.12%計算。     │
├──┼─────────┼─────────┼────┼────┼───┼────┼──────┼──────────┤
│    │                  │                  │        │        │      │        │利息自84.6  │違約金自84.6.4起至84│
│３  │五、０００、０００│    一八九、一一０│83.6.30 │84.6.30 │84.6.3│10.6%   │4起至清償日 │12.4按年利率1.06%及 │
│    │                  │                  │        │        │      │        │止按年利率  │自84.12.5起至清償日 │
│    │                  │                  │        │        │      │        │10.6%計算。 │止按2.12%計算。     │
├──┼─────────┼─────────┼────┼────┼───┼────┼──────┼──────────┤
│    │                  │                  │        │        │      │        │利息自84.6  │違約金自84.6.4起至84│
│４  │二、五００、０００│二、一一０、三００│83.7.7  │84.7.7  │84.6.3│10.6%   │4起至清償日 │12.4按年利率1.06% 及│
│    │                  │                  │        │        │      │        │止按年利率  │自84.12.5起至清償日 │
│    │                  │                  │        │        │      │        │10.6%計算。 │止按2.12%計算。     │
├──┼─────────┼─────────┼────┼────┼───┼────┼──────┼──────────┤
│    │                  │                  │        │        │      │        │利息自84.7  │違約金自84.7.4起至85│
│５  │    八００、０００│    六八八、三００│83.8.1  │84.8.1  │84.7.3│10.6%   │4起至清償日 │1.4按年利率1.06%及自│
│    │                  │                  │        │        │      │        │止按年利率  │85.1.5起至清償日止按│
│    │                  │                  │        │        │      │        │10.6%計算。 │2.12%計算。         │
├──┼─────────┼─────────┼────┼────┼───┼────┼──────┼──────────┤
│    │                  │                  │        │        │      │        │利息自84.6  │違約金自84.6.4起至84│
│６  │一、五００、０００│一、四七九、一００│83.8.9  │84.8.9  │84.6.3│10.6%   │4起至清償日 │12.4按年利率1.06%及 │
│    │                  │                  │        │        │      │        │止按年利率  │自84.12.5起至清償日 │
│    │                  │                  │        │        │      │        │10.6%計算。 │止按2.12%計算。     │
├──┼─────────┼─────────┼────┼────┼───┼────┼──────┼──────────┤
│    │                  │                  │        │        │      │        │利息自84.6  │違約金自84.6.4起至84│
│７  │一、二００、０００│一、一九一、三００│83.8.31 │84.8.30 │84.6.3│10.6%   │4起至清償日 │12.4按年利率1.06%及 │
│    │                  │                  │        │        │      │        │止按年利率  │自84.12.5起至清償日 │
│    │                  │                  │        │        │      │        │10.6%計算。 │止按2.12%計算。     │
├──┴─────────┴─────────┴────┴────┴───┴────┴──────┴──────────┤
│現欠本金合計新台幣玖佰拾萬捌仟玖佰捌拾陸元整                                                                        │
└───────────────────────────────────────────────────────────┘


司法院資訊處製作；財團法人民間司法改革基金會備份。
